臺灣高等法院刑事判決
109年度原上訴字第3號
上  訴  人  臺灣士林地方檢察署檢察官
被      告  鍾俊傑



指定辯護人  本院公設辯護人李廣澤  
上列上訴人因被告偽造文書等案件，不服臺灣士林地方法院108
年度原訴緝字第1號，中華民國108年11月6日第一審判決（起訴
案號：臺灣士林地方檢察署107年度偵字第2052號、107年度偵字
第17747號、107年度調偵字第537號），提起上訴，本院判決如
下：
    主  文
上訴駁回。
    理  由
一、公訴意旨略以：被告鍾俊傑與友人白智豪（另經原審法院以
    108年度原訴字第7號判決判處罪刑確定）共同基於行使偽造
    準私文書、詐欺得利之犯意聯絡，於民國106年2月6日，推
    由被告以Messenger通訊軟體聯繫其國中同學即告訴人廖妤
    軒，佯稱：要求告訴人提供行動電話門號供申辦遊戲帳號等
    語，致告訴人陷於錯誤，提供所使用之行動電話門號000000
    0000號及遊戲點數授權碼，被告取得上開資訊後，再由白智
    豪透過網際網路連結至「iTunes Store」，在「iTunes Sto
    re」網頁內輸入該門號及授權碼，佯以表示告訴人同意以上
    開門號購買遊戲點數，並以小額付費服務向「iTunes Store
    」支付費用，而偽造電磁紀錄之準私文書，再將該等偽造之
    電磁紀錄之準私文書傳輸至「iTunes Store」以行使，於10
    7年2月6日，共計29次，接續購買「iTunes Store」價值達
    新臺幣（下同）8,400元之遊戲點數，致「iTunes Store」
    誤認此係有權使用上開行動電話門號之人所購買而提供各該
    遊戲點數服務，以此方法獲得無需支付費用之財產上不法利
    益共計8,400元，足以生損害於告訴人、遠傳電信股份有限
    公司（下稱遠傳公司）、「iTunes Store」。嗣告訴人收受
    電信費用帳單後，始查悉上情，因認被告與白智豪共同涉犯
    刑法第216條、第220條第2項、第210條之行使偽造準私文書
    、同法第339條第2項之詐欺得利罪嫌。
二、按犯罪事實應依證據認定之，無證據不得認定犯罪事實；又
    不能證明被告犯罪者或其行為不罰者，應諭知無罪之判決；
    刑事訴訟法第154條第2項、第301條第1項分別定有明文。再
    檢察官對於起訴之犯罪事實，應負提出證據及說服之實質舉
    證責任。倘其所提出之證據，不足為被告有罪之積極證明，
    或其指出證明之方法，無從說服法院以形成被告有罪之心證
    者，基於無罪推定之原則，自應為被告無罪判決之諭知（刑
    事訴訟法第161條第1項、刑事妥速審判法第6條、最高法院9
    2年台上字第128號判例參照）。另認定犯罪事實所憑之證據
    ，雖不以直接證據為限，間接證據亦包括在內，然無論直接
    證據或間接證據，其為訴訟上之證明，須於通常一般之人均
    不致有所懷疑，而得確信其為真實之程度者，始得據之為有
    罪之認定，倘其證明尚未達到此一程度，而有合理之懷疑存
    在，無從使事實審法院得有罪之確信時，即應由法院為諭知
    被告無罪之判決，被告並無自證無罪之義務，是其否認犯罪
    所持之辯解，縱無可取，仍不得因此資以為反證其犯罪之論
    據（最高法院40年度台上字第86號、30年度上字第816號、7
    6年度台上字第4986號判例、91年度台上字第4574號判決意
    旨參照）。
三、次按刑事訴訟法第308條規定：「判決書應分別記載其裁判
    之主文與理由；有罪之判決並應記載犯罪事實，且得與理由
    合併記載」，同法第310條第1款規定：「有罪之判決書，應
    於理由內分別情形記載左列事項：一、認定犯罪事實所憑之
    證據及其認定之理由」，及同法第154條第2項規定：「犯罪
    事實應依證據認定之，無證據不得認定犯罪事實」。揆諸上
    開規定，刑事判決書應記載主文與理由，於有罪判決書方須
    記載犯罪事實，並於理由內記載認定犯罪事實所憑之證據及
    其認定之理由。所謂認定犯罪事實所憑之「證據」，即為該
    法第154條第2項規定之「應依證據認定之」之「證據」。職
    是，有罪判決書理由內所記載認定事實所憑之證據，即為經
    嚴格證明之證據，另外涉及僅須自由證明事項，即不限定有
    無證據能力之證據，及彈劾證人信用性可不具證據能力之彈
    劾證據。在無罪判決書內，因檢察官起訴之事實，法院審理
    結果，認為被告之犯罪不能證明，而為無罪之諭知，則被告
    並無檢察官所起訴之犯罪事實存在，既無刑事訴訟法第154
    條第2項所規定「應依證據認定之」事實存在，因此，判決
    書僅須記載主文及理由，而理由內記載事項，為法院形成主
    文所由生之心證，其論斷僅要求與卷內所存在之證據資料相
    符，或其論斷與論理法則無違，通常均以卷內證據資料彈劾
    其他證據之不具信用性，無法證明檢察官起訴之事實存在，
    所使用之證據並不以具有證據能力之證據為限，故無罪之判
    決書，就傳聞證據是否例外具有證據能力，本無須於理由內
    論敘說明（最高法院100年度台上字第2980號判決意旨參照
    ）。依上說明，本件經本院審理後，既認不能證明被告鍾俊
    傑犯罪，而為無罪判決之諭知，即無庸就此部分卷附證據有
    無證據能力逐一說明，先予敘明。
四、公訴意旨認被告鍾俊傑涉有前開犯行，無非係以被告之供述
    、證人即告訴人廖妤軒、證人即同案被告白智豪之證述，以
    及卷附訂單紀錄、小額付費帳單等為其論據。被告並未於本
    院準備程序期日及審判程序期日到庭，然依其於原審之供述
    ，固坦承於前開時間以申辦遊戲帳號為由，向告訴人取得其
    行動電話門號及授權碼乙情不諱，惟堅決否認涉有本案犯行
    ，辯稱：係因信任白智豪所述要申辦遊戲帳號，而代其向告
    訴人索取行動電話門號及授權碼資料，然不知白智豪擅自持
    以進行消費，與白智豪並無共同行騙及行使偽造準私文書之
    犯意聯絡等語。經查：
　㈠被告於106年2月6日3時43分許，應友人白智豪之要求，在新
    北市汐止區祥雲街之OK便利商店，透過Messenger通訊軟體
    向告訴人表示欲向其借用行動電話門號以便申辦遊戲帳號，
    並請告訴人代收授權碼等語，告訴人乃提供其所使用之遠傳
    公司行動電話門號0000000000號及授權碼予被告，待被告將
    上開資訊轉告在場之白智豪後，白智豪遂於當日9時47分許
    至18時5分許，以行動電話透過網際網路連結至美商蘋果公
    司（下稱蘋果公司）所經營之「iTunes Store」，在「iTun
    es Store」網頁內輸入行動電話門號及授權碼，並透過遠傳
    公司行動電話小額付費服務向「iTunes Store」支付費用，
    而偽造電磁紀錄之準私文書，再將該等偽造電磁紀錄之準私
    文書傳輸至「iTunes Store」以行使，而接續以上開方式購
    買「iTunes Store」價值達8,400元之遊戲點數至其APPLE帳
    號，致「iTunes Store」誤認此係有權使用上開行動電話門
    號之人所購買，並提供各該遊戲點數服務等情，分據被告供
    述、證人即告訴人廖妤軒證述明確（見偵15727卷第3至7頁
    、第33頁，調偵537卷第29至32頁、第40至42頁，原訴卷第1
    23至134頁，原訴緝卷第46至54頁），而證人白智豪於原審
    審理時同證稱：係以辦理遊戲帳號為由，透過被告向告訴人
    索取行動電話門號，以便取得認證碼等語在卷（見原訴卷第
    273至274頁），並有遠傳公司106年3月小額付費帳單、告訴
    人廖妤軒與被告鍾俊傑對話截圖、蘋果公司回覆電子郵件及
    附件之訂單紀錄等在卷可資佐證（見偵15727卷第15至16頁
    ，調偵537卷第16至23頁、第44至94頁），則白智豪透過被
    告騙取告訴人之上述資料，偽造電磁紀錄之準私文書，再將
    該等偽造電磁紀錄之準私文書傳輸至「iTunes Store」以行
    使，並進行前揭消費，詐得遊戲點數之財產上不法利益共計
    8,400元之事實，洵堪認定。是本案所應審究者，在於被告
    向告訴人索取前開資料時，主觀上有無與白智豪共同行使偽
    造準私文書與詐欺得利之犯意聯絡，或有無行為分擔。
　㈡公訴意旨雖以本案係由被告向告訴人索取行動電話門號及授
    權碼後，轉告白智豪供其輸入並進行消費為據，主張被告與
    白智豪共犯行使偽造準私文書與詐欺得利等罪嫌云云。惟被
    告辯稱：曾提供自己的行動電話門號以便白智豪申辦遊戲帳
    號，但事後白智豪並未藉機持以進行消費，本次因而不疑有
    他，依白智豪要求向告訴人索取行動電話門號及授權碼等語
    （見原訴卷第131頁，原訴緝卷第50、61頁）；而證人即同
    案被告白智豪除於原審108年6月19日審理時表示被告上開陳
    述與事實相符，復於原審108年9月4日審理時證稱：事發當
    時並未告知被告事後要進行消費等語（見原訴卷第134、279
    頁），從而，縱令白智豪係透過被告取得資料，亦不足以推
    論被告當時已然知悉白智豪擬逾越告訴人同意申辦遊戲帳號
    之授權範圍，擅自為後續之消費行為。況依被告所述，告訴
    人雖接連提供2次授權碼，惟白智豪均表示並未成功授權，
    因而不知有後續消費等語，核與被告及告訴人於Messenger
    通訊軟體之對話紀錄所示：告訴人於106年2月6日3時43分許
    提供電話號碼予被告後，隨即轉告授權碼「2308」，但被告
    表示授權碼已經逾時要重驗，告訴人乃將其後收受之授權碼
    「5161」轉知被告，但被告抱怨告訴人太慢傳送授權碼，而
    撥打電話予告訴人，待通話結束後，被告再次傳送訊息詢問
    授權碼並抱怨告訴人「白痴」，告訴人遂不再回應等情相符
    （見偵15727卷第10至12頁），亦與卷附遠傳公司106年3月
    小額付費帳單所示及起訴書所載，白智豪係於106年2月6日9
    時47分許開始進行本案消費，而非於索取行動電話門號及授
    權碼之當下即刻消費等情互核一致（見偵15727卷第15頁）
    ，則被告辯稱其於當日3時43分許與白智豪在新北市汐止區
    祥雲街之OK便利商店向告訴人取得授權碼資料時，並未見白
    智豪有進行消費，亦未參與本案犯行等語，即屬有據，堪予
    採信。至於遠傳公司106年3月小額付費帳單所載106年2月6
    日3時52分許曾進行訂單編號MQHMQZGBGQ之150元消費乙節，
    經詳閱蘋果公司回函附件可知，該訂單編號之消費係發生於
    000年0月間，且業經沖帳（見調偵537卷第101頁），則遠傳
    公司106年3月小額付費帳單此筆消費之記載，顯有錯誤，尚
    不得據此作為不利於被告之認定，附此敘明。
　㈢公訴意旨另以被告於106年3月5日23時19分至3月6日0時5分之
    警詢筆錄中一度表示：「（問：除了廖妤軒，你尚有向何人
    詐取門號及驗證碼？）有，我記不清楚了，因為我都還給他
    們錢了」等語為據（見偵15727卷第4頁），主張被告已經坦
    承與白智豪多次為類似詐欺犯行。但查，被告於該次筆錄中
    始終辯稱：事前不知白智豪持以擅自消費，待知悉告訴人遭
    騙後，始向白智豪索取消費款項等語，是其並無突然改口供
    認與白智豪共同詐騙告訴人之理，況被告於原審審理時針對
    上情辯稱：並未向告訴人以外之人索取行動電話門號及授權
    碼，製作警詢筆錄當時是半夜，意識不清楚等語在卷（見原
    訴緝卷第53至54頁），則得否僅因被告前開語意含糊之回答
    ，逕認其已為認罪之表示，顯有疑問。再觀諸本院被告前案
    紀錄表可知，被告並無類似前案，而白智豪除本案及另一行
    使偽造準私文書與詐欺得利案件（下稱甲案，告訴人為林美
    雲，經原審以108年度原訴字第7號判決判處罪刑）外，亦無
    其他以類似手法行騙為警追訴之案件，而甲案乃係白智豪個
    人所為，與被告全然無涉，此有甲案卷證及判決可資為憑，
    是並無其他事證可資佐證被告曾夥同白智豪向告訴人之外之
    人訛騙行動電話門號及授權碼，從而，自不得以被告106年3
    月5日警詢時前後矛盾且顯有瑕疵之供述，遽認其涉有本案
    犯行。
　㈣至於被告曾於106年2月11日下午10時52分許，以Messenger通
    訊軟體向告訴人表示願意還錢，固有對話紀錄翻拍照片在卷
    可佐（見調偵537卷第68頁），惟此係因告訴人於當日下午5
    、6時許向被告表示莫名增加8千餘元帳單金額，並提供網路
    交易紀錄，被告先表示疑惑，並詢問告訴人係以何帳號消費
    ，其後始表示其同係遭人欺騙以致連累告訴人，並願意拿錢
    給告訴人，有前揭對話紀錄翻拍照片存卷可參（見調偵537
    卷第49至70頁），足見被告於告訴人察覺有異向其詢問之第
    一時間，並未向告訴人坦認參與本案犯行，僅係因其行為以
    致連累告訴人受有損失，而表示願意賠償，準此，自不得以
    被告事後知悉告訴人受有損失而有意彌補告訴人之舉，逕論
    其與白智豪就本案犯行有何犯意聯絡。況白智豪事後雖未給
    付全額，但於原審已交付5,000元供被告償還告訴人，被告
    亦於原審108年10月9日審理時攜帶該筆款項到庭，但因告訴
    人未到庭而無法交付清償，此有被告供述、證人白智豪證詞
    可稽（見原訴卷第133至134頁，原訴緝卷第54頁），益徵被
    告辯稱本案係白智豪一人單獨所為等語應與事實相符，堪予
    採信。
五、綜上所述，依檢察官所提出之證據，仍有前述之合理懷疑存
    在，無從使法院就被告被訴行使偽造準私文書與詐欺得利等
    罪嫌形成有罪確信之心證，揆諸前開說明，既乏具體事證足
    以證明被告有何公訴意旨所指犯行，自應為被告無罪之諭知
    。
六、原審經審理結果，亦為相同認定，而為被告無罪之諭知，並
    無不合。
　㈠檢察官不服原審判決，提起上訴，上訴意旨略以：⑴被告於10
    6年2月6日上午3時43分聯繫告訴人並已取得「2308」、「51
    61」二組驗證碼後，於106年2月6日上午3時58分又打二通電
    話給告訴人要求驗證碼，然為告訴人所拒聽而未同意提供，
    有Messenger通訊照片可證，可證被告有密集向告訴人收取
    驗證簡訊，稱一支手機只驗證一次云云，顯非事實，且要不
    要消費與是否使用HTC手機是安卓系統無涉，因為被告知道
    需要「iTunes Store」的驗證碼，其竟辯稱不知蘋果系統手
    機，顯有重大矛盾；⑵又被告復於106年2月11日下午10時52
    分之Messenger對話中，向告訴人稱「後來不是我註冊的」
    、「反正我會拿錢給你」，是被告已知有消費金額，並佯稱
    要還錢無誤，其辯稱不知道有消費顯係卸責之詞，不足採信
    ，其確與白智豪有犯意聯絡與行為分擔，並非不知情，應論
    以共同正犯；⑶被告於106年3月5日警詢陳稱：當時尚有向其
    他人詐取門號及驗證碼，但是伊記不清楚，因為都還錢了；
    伊被騙太多次了，伊把錢都還給人家了，目前沒有錢賠廖妤
    軒…但有約定2月底會給伊錢等語，顯見被告已與白智豪有詐
    騙多人的門號及驗證碼，有犯意聯絡及行為分擔無誤，被告
    有詐騙多人之行為，與被告是否有遭追訴並無相關，應係其
    他被害人未出面追究所致，被告坦承有還多人款項，益證被
    告確實有此處之犯行無誤。又被告於偵查、審理中亦多次承
    認共犯犯行，且若無被告共同為之則無法完成犯罪行為，白
    智豪騙取多次驗證碼與消費行為時，被告均在一旁配合觀看
    ，否則怎麼會知道授權碼已經逾時要重驗，告訴人乃將其後
    收受之授權碼「5161」轉知被告，但被告抱怨告訴人太慢傳
    送授權碼，而撥打電話予告訴人，待通話結束後，被告再次
    傳送訊息詢問授權碼並抱怨告訴人「白痴」，連「白痴」都
    罵出來了，會不知道要做什麼？然原審竟故意忽略，顯有未
    洽。請撤銷原判決，另為適當之判決等語。　
　㈡惟查：⑴被告辯稱其曾提供自己的行動電話門號以供白智豪申
    辦遊戲帳號，因而相信白智豪僅欲申請遊戲帳號之說詞，依
    白智豪要求向告訴人索取門號及授權碼，白智豪當時並未告
    知事後要消費等語，核與證人白智豪於原審證述情節相符，
    而告訴人提供電話號碼予被告後，再告知「2308」、「5161
    」兩組授權碼之過程中，被告雖向告訴人抱怨傳送太慢、授
    權碼逾時要重驗等語，然告訴人之遠傳公司帳單顯示，係於
    106年2月6日上午3時許被告向告訴人索取授權碼後，相隔約
    6小時之上午9時47分許，方開始有消費之紀錄，而非於索取
    行動電話門號及授權碼之當下即刻消費，是被告辯稱告訴人
    雖接連提供2次授權碼，惟白智豪均表示並未成功授權，亦
    未見白智豪當場進行消費等語，與事實並無相悖，至於被告
    於原審辯稱每個帳號僅能供1支手機驗證一次、其持用之HTC
    手機係安卓系統，故未曾在iTunes Store商店消費過等情，
    其辯解是否屬實，則與被告向告訴人索取門號及授權碼當下
    是否係與白智豪共同購買遊戲點數而犯罪之判斷無涉；⑵又
    告訴人於106年2月11日下午5、6時許以Messenger通訊軟體
    向被告表示發現8千餘元帳單金額，並提供網路交易紀錄時
    ，被告最初之反應為疑惑，並詢問告訴人係以何帳號消費，
    其後始表示其同係遭人欺騙以致連累告訴人，並願意拿錢給
    告訴人，有對話紀錄翻拍照片可參，故斯時被告並未向告訴
    人坦認參與本案犯行；又綜觀被告106年3月5日警詢筆錄內
    容，被告始終否認犯罪，辯稱不知白智豪持以擅自消費，並
    陳稱：待知悉告訴人遭騙後，始向白智豪索取消費款項，但
    目前沒錢賠償告訴人，白智豪雖不承認，但有約定2月底會
    給其錢，其有對告訴人說等其經濟狀況好一點一定會還給告
    訴人等語；至於該次筆錄中雖又記載「（問：除了廖妤軒，
    你尚有向何人詐取門號及驗證碼？）」，被告答：「有，我
    記不清楚了，因為我都還給他們錢了。」等語，然該段問答
    之記載非僅與同次筆錄中被告均否認犯罪之意旨大相逕庭，
    且被告是否另對他人涉犯情節類似之詐欺案，與本案犯罪成
    立與否之判斷無關，不能以其他犯罪情形證明本件犯罪事實
    存在，況依被告之前案紀錄表，未見其有其他任何詐欺案件
    經檢警追查偵辦之紀錄，均如前述。是檢察官上訴意旨指稱
    依被告與告訴人之Messenger訊息內容，被告已知有消費金
    額，依被告警詢筆錄被告亦已自白犯罪，容非可採；末查檢
    察官認：被告有詐騙多人之行為，係其他被害人未出面追究
    所致云云，更屬推測之詞，並不足採。
　㈢檢察官上訴理由所指各節，均屬對於原判決之證據取捨及判
    斷持相異之評價，而為相同、重複之論述，仍不能認被告與
    白智豪為共同正犯。原審判決被告無罪，並無違誤，從而檢
    察官之上訴為無理由，應駁回其上訴。　
七、被告經合法傳喚無正當理由不到庭，爰不待其陳述逕行判決
    。
據上論斷，應依刑事訴訟法第368條、第371條，判決如主文。
本案經檢察官楊舒婷提起公訴，檢察官林聰良提起上訴，檢察官
侯千姬到庭執行職務。　　
中　　華　　民　　國　　109 　年　　4 　　月　　23　　日
              　  刑事第九庭審判長法　官　潘翠雪
　　　　　　　　　　　　　　　　　法　官  陳俞婷
　　　　　　　　　　　　　　　　　法　官  林庚棟
以上正本證明與原本無異。
檢察官如不服本判決，應於收受送達後20日內向本院提出上訴書
狀，惟須受刑事妥速審判法第9 條限制。其未敘述上訴之理由者
，並得於提起上訴後20日內向本院補提理由書（均須按他造當事
人之人數附繕本）「切勿逕送上級法院」。
刑事妥速審判法第9條：
除前條情形外，第二審法院維持第一審所為無罪判決，提起上訴
之理由，以下列事項為限：
一、判決所適用之法令牴觸憲法。
二、判決違背司法院解釋。
三、判決違背判例。
刑事訴訟法第 377 條至第 379 條、第 393 條第 1 款之規定，
於前項案件之審理，不適用之。
被告不得上訴。
                                　書記官  彭威翔
中　　華　　民　　國　　109 　年　　4 　　月　　24　　日